【裁判字號】    97,易,679
【裁判日期】    970812
【裁判案由】    背信等
【裁判全文】
臺灣高雄地方法院刑事判決               97年度易字第679號
公  訴  人  臺灣高雄地方法院檢察署檢察官
被      告  丙○○
上列被告因背信等案件，經檢察官聲請以簡易判決處刑（95 年
度偵字第25764 號），本院認不宜依簡易程序審理（96年度簡字
第1154號、97年度簡緝字第3 號），簽請改依通常程序審理，判
決如下：
    主  文
丙○○無罪。
    事  實
一、公訴意旨略以：被告丙○○受雇於乙○○，擔任設於高雄市
    鹽埕區○○路3號「盛河西複合式餐飲花房」之店長。緣乙○○於民國94年7月間，因赴大陸地區工作，為求「盛河西
    複合式餐飲花房」於伊出國期間，營運能維持順暢，遂將伊
    私人之印章及向彰化商業銀行股份有限公司鹽埕分行（下稱
    彰銀鹽埕分行）所申請供「盛河西複合式餐飲花房」（下稱
    盛河西餐廳）週轉使用之空白支票25張（支票存款帳號
    000000000號）交予丙○○保管，作為盛河西餐廳支付應付
    帳款使用；丙○○明知其係為乙○○處理事務之人，且上開
    支票僅能用於支付盛河西餐廳帳款，竟因曾向甲○○借款新
    臺幣（下同）9萬元，且意圖為第三人不法之利益及損害乙○○之利益，違背其任務，未妥當保管乙○○所交付之支票
    ，於95年5月20日前某日，在不詳地點，將附表所示4張支票
    （未填寫發票日及金額）交付予甲○○，使甲○○取得上開
    4張支票後，填上發票日及金額後，再持之向合作金庫商業
    銀行股份有限公司灣內分行（下稱合庫灣內分行），作為辦
    理借款之擔保，致生損害於乙○○。因認被告丙○○來涉犯
    刑法第342條第1項之背信罪嫌等語。
二、按犯罪事實應依證據認定之，無證據不得認定犯罪事實；不
    能證明被告犯罪者，應諭知無罪之判決，刑事訴訟法第154
    條第2 項、第301 第1 項分別定有明文。而認定犯罪事實所
    憑之證據，雖不以直接證據為限，間接證據亦包括在內，然
    而無論直接或間接證據，其為訴訟上之證明，須達於通常一
    般之人均不致有所懷疑，而得確信其為真實之程度者，始得
    據為有罪之認定，最高法院76年臺上字第4986號判例意旨可
    資參照。又檢察官對於起訴之犯罪事實，應負提出證據及說
    服之實質舉證責任，倘其所提出之證據，不足為被告有罪之
    積極證明，或其指出證明之方法，無從說服法院以形成被告
    有罪之心證，基於無罪推定之原則，自應為被告無罪判決之
    諭知，最高法院92年度臺上字第128 號判例已明揭其旨。復
    按刑法第342 條第1 項背信罪之成立，應以處理他人事務之
    人，有圖自己或第三人得不法利益，或圖加損害於本人之意
    思，而故為違背其任務之行為，致生損害於本人之財產或其
    他利益，為其構成要件。
三、公訴意旨認被告丙○○涉犯背信罪嫌，無非以：(一)丙○○坦
    承為乙○○保管供「盛河西複合式餐飲花房」營運用之25張
    支票及印章，卻因曾向甲○○借款，且因甲○○先借用小額
    支票以取得丙○○之信任，而丙○○未經乙○○之同意，即
    將如附表所示4張支票（未填寫發票日及金額）交予甲○○
    作為票據貼現融資使用，而非用於該店營業上之需求等事實
    。(二)告訴人乙○○證述：伊事前不知情也未同意丙○○將如
    附表所示4張支票於未填寫金額與發票日下，交付予甲○○
    使用，作為票貼之擔保之事實之供述為其論據。
四、證據能力之說明：
  (一)按刑事訴訟法第159條被告以外之人於審判外之言詞或書面
    陳述，除法律有規定者外，不得作為證據。又被告以外之人
    於審判外之陳述，雖不符前四條之規定，而經當事人於審判
    程序同意作為證據，法院審酌該言詞陳述或書面陳述作成時
    之情況，認為適當者，亦得為證據。當事人、代理人或辯護
    人於法院調查證據時，知有第159條第1項不得為證據之情形
    ，而未於言詞辯論終結前聲明異議者，視為有前項之同意，
    刑事訴訟法第159條、第159條之5第1、2項分別定有明文。
  (二)本院以下所引用之其餘供述證據，被告及辯護人於本案審判
    程序同意作為證據，本院審酌各該證據均非違法蒐證取得之
    證據，依該供述作成情況作為證據應為適當，依刑事訴訟法
    第159 條之5 第1 項規定，應有證據能力。
五、訊據被告丙○○固坦承確曾實際負責盛河西餐廳的經營，並
    且持有乙○○的個人印章及乙○○彰化銀行鹽埕分行之支票
    ，及被告曾經開立上開支票向甲○○調借現金，並曾交付甲○○上開乙○○空白支票使甲○○得以向合作金庫辦理票據
    貼現等情，惟堅決否認有何背信犯行，辯稱：伊是盛河西餐
    廳股東，與乙○○是合夥人關係，伊並非受僱於乙○○，乙○○的支票及支票印鑑章一直都是伊在保管，伊以上開乙○○支票向甲○○調借現金及提供空白支票予甲○○向銀行票
    貼之行為，係獲得乙○○之同意及授權者，且係為維持盛河
    西餐廳之經營及資金週轉，並無為自己或第三人不法利益之
    意圖等語。
六、經查：
  (一)關於被告究否為盛河西餐廳之股東或受僱於告訴人乙○○乙
    節，乙○○於本院審理中證稱：（被告問：店裡面我與你是
    合夥還是僱傭關係？）一開始全部都是我一個人出資，被告
    領一個月五萬元的薪資。其實我一開始會到高雄開店，應該
    是為了幫被告。（被告問：開店前我是否曾經提過你佔百分
    之51，我佔百分之49？）有提過，但沒有正式寫成文書。但
    的確他提出來的時候，我沒有明確的同意也沒有反駁等語（
    本院卷第59頁背面），對於上開問題之回答係採迂迴態度，
    並未正面答覆，其反應與一般常情不符，故被告究否為盛河
    西餐廳單純之員工，已非無疑。況依乙○○於本院中所證內
    容，乙○○不但交付伊個人支票及印章予丙○○保管、使用
    ，且同意丙○○以其個人支票去向他人調借現金，以供店內
    現金週轉之用（本院卷第59頁），證人即丙○○向之調借現
    金之甲○○亦證稱：我跟被告是在九四年或是九三年底認識
    的，大概認識一年半左右。因為陳聯進拿被告的票跟我借錢
    ，其中有壹張退票後，我就去跟被告瞭解後，發現是被告借
    票給陳聯進，所以我就把票還給被告。我有無跟被告借過被
    告自己名義的票或是盛河西名義的票，當時因為被告店裡有
    虧損，週轉不靈，被告就用票要跟我週轉，我就說我幫你週
    轉，但是票要部分借給我用，例如說開出來的多張票，我去
    借錢，有些是被告店裡用的，有些是我用的，我用的就我兌
    現，他用的就他兌現。…我長期跟他借票，…我有借他九萬
    元，應該是公司用的，因為他一天到晚在為公司軋頭寸，借
    錢，甚至員工薪水付不出來，所以我才借給他等語（本院卷
    第64頁）。足見，被告除負責盛河西餐廳之實際經營之外，
    尚因為該店之資金不足而曾以其自己之支票及盛河西餐廳之
    支票向甲○○調現外，且曾向甲○○借款9 萬元，以為該店
    發放員工薪水之用，是被告所做所為已超越一名受僱於人之
    店長所當為者，故被告是否僅單純受僱於乙○○，原本即容
    有疑義。
  (二)至於丙○○以上開乙○○支票向甲○○調借現金及提供空白
    支票予甲○○向銀行票貼之行為，是否獲得乙○○之同意及
    授權乙節，乙○○雖於偵訊中證稱：丙○○借票給甲○○小
    額借款時，他有跟我提到，但我有告訴他，以店裡的使用為
    原則。空白的票借出去的事情是跳票後才知道等語（偵卷第
    37頁背面）。惟於本院審理中乙○○又供稱：（審判長問：
    支票後來被告有用來交付給甲○○使用的情形，你是否知情
    ？）因為我長時間在大陸，所以我回國的時候都只待七天左
    右，就又出國。交票給被告之後，被告曾經在電話中跟我講
    過說他有認識一個朋友叫丘先生，常來店裡面坐，跟他有互
    動，他說這個丘姓朋友可以協助換票…。但的確在我打電話
    回來詢問店裡的狀況時，電話中被告有跟我講到丘先生的事
    情，這應該是我交票後，人在大陸還沒有回國，被告就在電
    話中跟我講的。…我剛才所稱在電話中被告跟我提到丘先生
    ，被告應該是跟我說店裡面的開銷不足，現金不夠，需要去
    換票，也就是拿我交給他的票去跟人家票貼，就是用我的票
    去跟人家週轉現金，我當時也擔心說票貼要給人家利息，而
    我店裡面無法支出，但被告在電話說他可以跟丘先生週轉…
    。我在電話裡面說我不認識丘先生，我相信你這個人，但我
    印象中我沒有反對也沒有同意。其實在九四年初的時候，因
    為店經營的不好，所以我出國之前，曾經要把店的經營結束
    掉，是被告叫我繼續經營下去，所以我才經營下去。…我打
    越洋電話回來，詢問店裡的情形，會提到票應該是被告主動
    跟我說的，因為我們有提到資金的問題，我有跟被告講說，
    我人不在臺灣，被告能不能先想辦法，被告就跟我提丘先生
    的事。（審判長問：這些票讓被告把票交給甲○○，你是否
    同意？）我算知情，就是前面小額的部分，就是店裡面的週
    轉金不足額的部分，被告說要先開票去跟甲○○換現金回來
    ，但當初開票的金額都不大，都不超過十萬元，我剛才所稱
    的那通電話中，被告有跟我講說要換票，我印象中這通電話
    裡面應該是有講金額，但是金額我忘記了，之後其實被告還
    跟我通過幾通電話等語（本院卷第59頁）。乙○○復承稱：
    25張支票是我交給被告的，我交付後沒有留下兌現的資金。
    就是打算由店裡面的收入來支應。（審判長問：依你剛才的
    陳述，當時店裡面早就已經虧損了，怎麼會有資金？）店裡
    面每天會有現金收入。但現金收入真的的確可能不夠支應。
    （審判長問：你真的有跟被告強調票只能付貨款嗎？如果有
    ，被告在無資金且現金收入不夠支應的情況下，究竟是去哪
    裡拿錢出來應付？）原本是說票要開給廠商的，後來資金不
    夠，被告說要把票拿去週轉，我說如果能夠軋的過去就可以
    等語（本院卷第63頁）。故乙○○確有因盛河西餐廳經營不
    善，資金短缺，而同意丙○○自行「想辦法」，即由丙○○
    以乙○○所交付之支票向甲○○調借現金，已確然無疑。從
    而，告訴人告訴意旨稱：25張支票是乙○○交給被告，作為
    支付盛河西餐廳的應付帳款使用等語，即與事實不符。
  (三)公訴意旨附表所指之4張支票，其票號分別為：CF0000000、
    CL0000000、CL0000000、CL0000000號，有支票正反面影本4
    份附卷可參，該4張支票之前一本支票（CF0000000～
    0000000號）之票根經本院當庭勘驗結果，其票載發票日期
    大都是94年12月至95年1月間，有本院勘驗筆錄在卷可參，
    並有上開支票票根影本附卷可供稽考，職是，上開4張系爭
    支票之票號既在前揭支票本之後，其實際發票日期當在上開
    支票票根之後，方屬合理。再參以證人甲○○所證：起訴書
    所記載的票據貼現日，是我借了票之後，去銀行作票貼的日
    期。其實我跟被告借票的時候，到期日都是開三個月的期限
    ，因為我跟銀行票貼也是開三個月期限，印象中應該是在九
    五年借的，至於四張是一次還是分次，我則不記得等語（本
    院卷第64頁）。足證，故被告辯稱：系爭4支票並非是94年7
    月間乙○○交付與被告丙○○，而是丙○○於95年2 月間請
    領新的支票本之後，才交付與甲○○作為銀行票貼之用的等
    語，應屬真實。再參以乙○○於94年6月至12月間曾有多次
    出入國境之紀錄，有法務部入出境資訊連結作業資料1份在
    卷可按，準此，乙○○於94年6月至12月間顯然有相當時間
    尚在國內（例如於94年6月26日入境後，於94年8月8日始再
    出境；於94年11月25日入境後，於94年12月15日始再出境）
    果爾，乙○○顯非無相當時間核對盛河西餐廳帳目及檢視支
    票使用情況，且乙○○復自承：公司是虧錢的，也明知被告
    當時一直向外借錢來應付該餐廳的資金週轉等語（本院卷第
    65頁），復查上開支票票根部分25張支票中，有18張係開立
    予甲○○或其所實際經營之人俊公司收受（本院卷第71至96
    頁），丙○○以乙○○支票如此頻繁而集中地向甲○○調借
    現金，又皆有票根及帳目可查，乙○○誠難諉為不知。再加
    上盛河西餐廳係於95年2 、3 月間結束營業，為乙○○所自
    承（本院卷第65頁），可見盛河西餐廳在此之前之94年底至
    95 年 初之間，經營已陷入極為困難之情形，此參甲○○所
    證：（問：有無跟被告借過空白的票？）九四年開始，因為
    丙○○他對我很相信，所以他就用他個人的票簽好名後，空
    白的票借給我用，至於公司的票則是九四年底後，才開始有
    提供空白的票給我使用等語（本院卷第64頁背面）甚明。故
    乙○○在盛河西餐廳之經營已陷入極度困難之情形下同意丙○○提供空白支票予甲○○向銀行票貼，尚符一般常情。
  (四)從而，告訴人乙○○所稱：伊事前不知情也未同意丙○○將
    如附表所示4 張支票於未填寫金額與發票日下，交付予甲○○使用，作為票貼之擔保之供述，尚與事實不符，難以採為
    不利於被告認定之依據。況證人甲○○於本院審理中證稱：
    我有借給丙○○9 萬元，該筆借款應該是公司用的，因為他
    一天到晚在為公司軋頭寸，借錢，甚至員工薪水付不出來，
    所以我才借給他等語（本院卷第64頁背面）。告訴人乙○○
    於本院審理中復供稱：（審判長問：被告向甲○○借9 萬元
    ，甲○○稱被告是借錢用來付公司的欠款，對不對，及本院
    卷的第11-28 頁的資料，有何意見？【提示並告以要旨】）
    在我交印章給被告之前，有時候被告會去外面借錢，只是借
    多少錢我不知道，至於帳目對不對，我不清楚。但據我的瞭
    解，公司應該是虧錢等語（本院卷第65頁）。是乙○○對盛
    河西餐廳實係虧損狀態及丙○○向甲○○借款9 萬元係用來
    支付員工薪資及公司欠款乙節，尚無爭執。足見，被告丙○○向甲○○所借上開款項，並非用於其個人之支出，故依上
    開借款實難認被告有何為自己不法之利益及損害乙○○之利
    益，從而亦無任何背信可言。
七、綜上所述，本件檢察官所提出之各項積極證據，尚不足以認
    定被告丙○○有背信之犯行，其間尚有合理之懷疑存在。此
    外，復查無其他積極證據足認被告有何公訴意旨所述犯行，
    被告既未經證明犯罪，揆諸首揭說明，自應為無罪之諭知。
據上論斷，應依刑事訴訟法第301 條第1 項，判決如主文。
本案經檢察官林志祐到庭執行職務。
中    華    民    國    97    年    8    月    12    日
                  刑事第十二庭  審判長  法  官  洪碩垣
                                        法  官  葉文博
                                        法  官  張  震
以上正本證明與原本無異。
如不服本判決應於收受本判決後10日內向本院提出上訴書狀，並
應敘述具體理由，如未敘述上訴理由者，應於上訴期間屆滿後20
日內補提理由書狀於本院（均須按他造當事人之人數附繕本）「
切勿逕送上級法院」。
中    華    民    國    97    年    8     月    13    日
                                        書記官  鄒秀珍


司法院資訊處製作；財團法人民間司法改革基金會備份。
